臺灣新北地方法院刑事判決
110年度自字第22號
自  訴  人  林錦輝 
自訴代理人  楊忠憲律師
被      告  錢忠平


            謝岳璜


共      同
選任辯護人  黃文承律師
            李承志律師
上列被告因偽證等案件，經自訴人提起自訴，本院判決如下：
    主  文
錢忠平、謝岳璜被訴誣告、私行拘禁、強制部分均無罪。
其餘自訴不受理。
    理  由
壹、無罪部分：
一、自訴意旨略以：依警察職權行使法第3、4條規定，警察行使
    職權時，應著制服或出示證件表明身分，並應告知事由，警
    察未依該規定行使職權者，人民得拒絕之，且警察行使職權
    ，不得以引誘、教唆人民犯罪或其他違法之手段為之，然被
    告錢忠平、謝岳璜於民國108年1月13日下午2時許，在新北
    市○○區○○路000巷00號前查緝通緝犯即自訴人林錦輝之子林
    昱辰時，未著制服或出示證件表明身分，亦無其他可以推測
    為警察執法的客觀情狀，非法取得社區磁扣，以不法手段取
    得同意擅入社區門禁，此有自證5證人即保全人員劉孟坤之
    錄音檔及錄音譯文可證，自訴人見被告2人掐住其子林昱辰
    脖子並拉扯林昱辰，誤以為是不詳黑衣人尋釁，上前制止並
    拉扯被告2人，導致被告2人受傷，被告2人明知自訴人並無
    妨害公務、傷害之犯意，卻共同基於誣告之犯意聯絡，將自
    訴人以妨害公務、傷害罪嫌移送臺灣新北地方檢察署（下稱
    新北地檢署）偵辦，並誣告自訴人涉犯刑法第135條第1項之
    妨害公務及同法第277條第1項之傷害罪嫌，該案件經新北地
    檢署檢察官以108年度調偵字第1626號為不起訴處分，詎被
    告2人猶再議，經臺灣高等檢察署檢察官撤銷發回後，再經
    新北地檢署檢察官以108年度調偵續字第85號為不起訴處分
    確定。另自訴人並無妨害公務之行為，足以反證被告2人主
    觀上明知自訴人並未涉犯妨害公務罪，依法不得逮捕，猶故
    意逮捕、拘留、剝奪自訴人之人身自由長達12小時，強行將
    自訴人帶回分局製作筆錄，使自訴人行無義務之事。因認被
    告2人涉犯刑法第169條誣告罪嫌、第302條私行拘禁及第304
    條第1項強制罪嫌等語。
二、按犯罪事實應依證據認定之，無證據不得認定犯罪事實；不
    能證明被告犯罪者，應諭知無罪之判決，刑事訴訟法第154
    條第2項、第301條第1項前段分別定有明文。而事實之認定
    ，應憑證據，如未能發現相當證據，或證據不足以證明，自
    不能以推測或擬制之方法，以為裁判基礎；且刑事訴訟上證
    明之資料，無論其為直接證據或間接證據，均須達於通常一
    般人均不致於有所懷疑，而得確信其為真實之程度，始得據
    為有罪之認定，若其關於被告是否犯罪之證明未能達此程度
    ，而有合理性懷疑之存在，致使無從形成有罪之確信，根據
    「罪證有疑，利於被告」之證據法則，即不得遽為不利被告
    之認定；又依刑事訴訟法第161條第1項之規定：檢察官就被
    告犯罪事實，應負舉證責任，並指出證明之方法。因此，檢
    察官對於起訴之犯罪事實，應負提出證據及說服之實質舉證
    責任。倘其所提出之證據，不足為被告有罪之積極證明，或
    其指出證明之方法，無從說服法院以形成被告有罪之心證，
    基於無罪推定之原則，自應為被告無罪判決之諭知（最高法
    院40年台上字第86號、76年台上字第4986號、92年台上字第
    128號判例意旨參照）。而自訴程序中，除其中第161條第2
    項起訴審查之機制、同條第3、4項以裁定駁回起訴之效力，
    自訴程序已分別有第326條第3項、第4項及第334條之特別規
    定足資優先適用外，關於第161條第1項檢察官應負實質舉證
    責任之規定，亦於自訴程序之自訴人同有適用（最高法院91
    年度第4次刑事庭會議決議參照）。基此，倘自訴人所提出
    之證據，不足為被告有罪之積極證明，或其闡明之證明方法
    ，無從說服法院形成被告有罪之心證，基於無罪推定之原則
    ，自應為被告無罪之諭知（最高法院100年度台上字第6282
    號、101年度台上字第4682號判決意旨參照）。
三、自訴人認被告涉犯刑法誣告、私行拘禁及強制罪嫌，無非係
    以新北地檢署檢察官108年度調偵字第1626號、108年度調偵
    續字第85號不起訴處分書、仁愛皇家社區平面圖及相關路線
    圖、進入社區錄影之監視器畫面、保全人員劉孟坤之錄音檔
    及錄音譯文為其論據。
四、訊據被告2人堅詞否認有何誣告、私行拘禁、強制之犯行，
    辯稱：我們當日在新北市○○區○○路000巷00號前，見到通緝
    犯林昱辰出現在社區外圍走道，我們經過保全櫃台，出示證
    件跟櫃台表明要抓通緝犯，要了磁扣才進入社區，林昱辰見
    我們2人轉頭就跑，我們往前追，追到林昱辰後就壓制逮捕
    他，但因為他不斷反抗身形又高壯，我們難以壓制，遂朝旁
    邊之人大喊打110，並喊叫說我們是警察，叫林昱辰蹲下，
    我們要出示證件，但林昱辰一直反抗，自訴人在我們逮捕林
    昱辰過程，一直在後方拉扯我們的肩膀，都沒有配合，所以
    根本無暇出示證件，被告2人在執行公務，自訴人卻不斷拉
    扯，故以妨害公務現行犯逮捕自訴人，移送自訴人涉犯妨害
    公務及傷害罪嫌，並非誣告，也不是妨害自訴人自由，沒有
    私行拘禁等語。
（一）按誣告罪之成立，須其申告內容完全出於憑空捏造，若所
      告尚非全然無因，衹因缺乏積極證明致被誣告人不受訴追
      處罰者尚難遽以誣告論罪；誣告罪之成立，以告訴人所訴
      被訴人之事實必須完全出於虛構為要件，若有出於誤會或
      懷疑有此事實而為申告，以致不能證明其所訴之事實為真
      實，縱被訴人不負刑責，而告訴人本缺乏誣告之故意，亦
      難成立誣告罪名（最高法院43年台上字第251號、44年台
      上字第892號判例要旨參照）。是本案應審酌者，為被告2
      人主觀上是否明知自訴人並無妨害公務、傷害之犯行，猶
      申告其涉犯妨害公務及傷害罪嫌？主觀上是否明知自訴人
      並無妨害公務之犯行，猶以妨害公務罪之現行犯逮捕自訴
      人，帶回派出所製作筆錄，而構成私行拘禁、強制罪？
（二）查被告2人於108年1月13日下午2時許，在新北市○○區○○路
      000巷00號前查緝通緝犯林昱辰時，遭自訴人阻止並拉扯
      ，使被告2人受傷，自訴人亦遭員警以妨害公務之現行犯
      予以逮捕，移送新北地檢署檢察官偵辦，自訴人所涉犯之
      妨害公務、傷害罪嫌，經新北地檢署檢察官以108年度調
      偵字第1626號為不起訴處分，經被告2人再議後，再經同
      署檢察官以108年度調偵續字第85號為不起訴處分，其後
      被告2人未再聲明再議而告確定等情，為被告2人均不否認
      ，且經自訴人指訴明確，並有新北地檢署108年度調偵字
      第1626號、108年度調偵續字第85號卷宗在卷可佐，此部
      分事實固堪認定。
（三）惟被告2人當日身著便服，持社區保全人員交付之磁扣進
      入社區逮捕林昱辰，逮捕過程中，被告2人出手壓制林昱
      辰，並無攻擊之行為，過程中大喊：「不要動啦，幫我打
      110、110」、「警察啦」、「不是，他拒捕，他拒捕阿，
      你叫他蹲下，我出示證件」、「趴下、趴著、警察」等語
      ，然林昱辰不斷掙扎，自訴人在此過程，則持續不斷拉扯
      員警等節，自訴人對此均不否認，並自承：「我在拉扯被
      告2人時，有聽到被告2人講要打電話報警，被告2人勒住
      我兒子脖子時，有聽到被告2人說他們是警察，請我兒子
      蹲下，他們要出示證件，我請被告先出示證件，我當時有
      制止被告2人行為，我兒子沒有配合被告2人的說法蹲下來
      」等語（見本院卷第241至242頁），復有現場勘察照片、
      新北地檢署勘驗報告在卷可證（見調偵續卷第6頁至8頁反
      面、第11至16頁），由此可見被告2人逮捕通緝犯林昱辰
      時，雖然未著制服，但有多次向對方表明自己是警察，要
      逮捕通緝犯，且要出示證件之意，然因林昱辰不斷反抗不
      願蹲下，自訴人不斷拉扯阻止，導致員警根本無暇出示證
      件甚明。
（四）按通緝經通知或公告後，司法警察官得逕行逮捕之，且逮
      捕時，雖無搜索票，得逕行搜索其身體、隨身攜帶之物件
      ，所使用之交通工具及其立即可觸及之處所，刑事訴訟法
      第87、130條分別定有明文，依本案之情節，被告2人係向
      社區保全人員取得磁扣進入社區，並在社區公共空間處逮
      捕通緝犯林昱辰，並未進到自訴人及林昱辰同住之住處（
      私人專用使用空間）內，足徵已得場所管理人同意進入社
      區公共空間，並在社區公共空間處執行逮捕通緝犯職務，
      依上開規定，雖無搜索票亦無違法之處，自訴代理人認員
      警應有搜索票始得進入社區逮捕林昱辰乙節顯有誤會。再
      按警察職權行使法第4條固明定：「警察行使職權時，應
      著制服或出示證件表明身分，並應告知事由」，然警察執
      行勤務時，常處於不可測之風險中，甚至生死懸於一線之
      間，上開條文之意旨，之所以要求員警在執行職務時，要
      身著制服或出示證件表明身分，是讓民眾得知確係警察在
      執行職務，並不是要求在任何情況下警察都要身著制服或
      事先出示證件，才能執行職務，尤以查緝刑案，身著便服
      ，以免遭犯罪嫌疑人或通緝犯察覺而逃逸，本屬常理，且
      有必要，同理，在不影響任務之達成或執勤安全之情形下
      ，如遇民眾要求出示證件時，也不是無條件出示證件後方
      能執行職務，且林昱辰既係因逃匿而遭通緝，為避免其發
      覺被告2人係為逮捕其而來，被告2人本來就無必要身著制
      服，且有身著便服之必要，並於發現林昱辰時，先行出手
      將其逮捕，以免林昱辰逃逸，且被告2人於逮捕林昱辰之
      過程，不斷告以對方自己是警察，要其蹲下，讓其等出示
      證件，足見被告2人乃依法執行公權力，並無任何不法之
      可言。
（五）綜上所述，被告2人於當日乃依法執行職務，而自訴人既
      已聽聞被告2人表明警察，並要其子蹲下，欲出示證件之
      際，猶不斷拉扯阻止員警執行職務，其是否有妨害公務之
      不確定故意，已非無疑，則被告2人主觀上認定自訴人為
      妨害公務及傷害罪嫌之現行犯予以逮捕，並移送警局製作
      筆錄，顯係依法令之行為，無由構成私行拘禁或強制罪之
      餘地。其後，被告2人再以自訴人涉犯妨害公務及傷害罪
      嫌移請檢察官偵辦，並對檢察官所為之不起訴處分不服聲
      明再議，均屬合法執行職務且行使自身權利，並無誣告之
      情。
（六）自訴代理人雖提出證人劉孟坤之錄音譯文，來證明被告2
      人當日經過保全櫃台時，並未出示證件給證人劉孟坤看，
      而是保全公司王經理事前去電證人劉孟坤並交代，若便衣
      警察過去，就給磁扣讓其等進入社區（見自證5譯文內容
      ），證人劉孟坤始交付磁扣給被告2人，而認被告2人係非
      法取得磁扣，然上開電話錄音乃自訴人事後電詢證人劉孟
      坤所錄製，且證人劉孟坤尚在該社區擔任保全人員，是否
      擔心遭住戶咎責而隱晦其詞，並非無疑，縱使上開內容為
      真，亦可見被告2人進入社區前已得保全公司同意甚明。
      是本院認待證事實已臻明瞭，自訴代理人猶聲請傳喚證人
      劉孟坤證明上情，及證人許富源證明當日辦案紀錄單真實
      性，均無再調查之必要，爰均依刑事訴訟法第163條之2規
      定予以駁回，附此敘明。
貳、自訴不受理部分：
一、自訴意旨另認被告2人於新北地檢署108年度調偵字第1626號
    、108年度調偵續字第85號案件偵查中，竟基於偽證之犯意
    ，於供前具結後，並就上揭重要關係事項故意為虛偽之陳述
    。因認被告2人均涉犯刑法第168條之偽證罪嫌等語。
二、按犯罪之被害人得提起自訴；犯罪事實之一部提起自訴者，
    他部雖不得自訴亦以得提起自訴論，刑事訴訟法第319條第1
    項前段、第3 項分別定有明文。此乃指得提起自訴之罪與不
    得提起自訴之罪間，有裁判上一罪之關係而言，茍得自訴部
    分經諭知無罪，則與不得提起自訴之部分，即無所謂裁判上
    一罪關係可言，對於不得提起自訴之部分，應無前開得提起
    自訴規定之適用，仍應依刑事訴訟法第334 條規定為不受理
    之判決，方為適法（最高法院88年度台上字第6666號、96年
    度台上字第2949號、89年度台上字第1188號判決意旨參照。
    ）。次按，偽證罪屬侵害國家法益之犯罪行為，個人法益縱
    或受不利之影響，然僅係偽證之間接作用，尚非直接被害人
    ，不得單獨提起偽證罪自訴（最高法院89年度台上字第1188
    判決意旨參照）。
三、查本案被告2人前於新北地檢署108年度調偵字第1626號、10
    8年度調偵續字第85號案件偵查時，於108年2月26日、109年
    10月23日供前具結作證，證述關於查緝通緝犯林昱辰之經過
    乙節，有上開案件之卷宗在卷可佐，自訴人雖指稱被告2人
    上開證述內容與事實不符，而涉犯偽證罪嫌等語，然本件自
    訴人指述被告2人涉犯刑法誣告罪、私行拘禁、強制罪部分
    ，經本院審理後認定無罪，業如前述，是此部分既認不成立
    犯罪，即難與偽證罪之部分發生一部及於全部之關係，且參
    諸上揭最高法院判決意旨，刑法第168條偽證罪屬侵害國家
    法益之犯罪，縱自訴人主張因判決結果影響其權益，仍難認
    為自訴人係偽證罪之直接被害人，自不得以被告涉犯偽證罪
    嫌提起自訴甚明，是自訴人指述被告涉犯偽證罪之部分，其
    所提本案自訴於法顯有未合，爰不經言詞辯論，逕為諭知不
    受理之判決。
據上論斷，爰依刑事訴訟法第301條、第334條、第343條，判決
如主文。 　　
中　　華　　民　　國　　111 　年　　2 　　月　　15　　日
　　　　　　　　　刑事第六庭　審判長法　官　樊季康

                                    法  官　楊展庚

                                    法  官　葉逸如　
上列正本證明與原本無異。
如不服本判決，應於判決送達後20日內敘明上訴理由，向本院提
出上訴狀 (應附繕本) ，上訴於臺灣高等法院。其未敘述上訴理
由者，應於上訴期間屆滿後20日內向本院補提理由書「切勿逕送
上級法院」。
                                     書記官  林翠茹
中　　華　　民　　國　　111 　年　　2 　　月　　17　　日